臺灣高雄地方法院民事判決　　　　　　　 94年度訴字第858號
原　　　告　甲○○
被　　　告　乙○○
　　　　　　丙○○
上列當事人間請求分割共有物事件，經本院於民國94年9 月14日
言詞辯論終結，判決如下：
    主      文
兩造共有坐落高雄縣杉林鄉○○段第一二○一（面積二二六八平
方公尺）、一二○一之二（面積一六五平方公尺）地號土地准予
分割。分割方法為如附件一所示之A （面積一五一二平方公尺）
部分均分歸被告乙○○、丙○○各按其等應有部分比例保持共有
；B （面積七五六平方公尺））部分均分歸原告所有；C （面積
一六五平方公尺）部分分歸兩造各按其等應有部分比例保持共有
。
訴訟費用由被告乙○○、丙○○各負擔三分之一，餘由原告負擔
。
    事實及理由
一、本件原告未於言詞辯論期日到場，經核無民事訴訟法第三百
    八十六條所列各款之情形，爰依被告之聲請，准由其一造辯
    論而為判決。
二、本件原告起訴主張坐落高雄縣杉林鄉○○段第1201（地目田
    ，面積2268平方公尺，使用分區特定農業區）、1201之2 （
    地目田，面積165 平方公尺，使用分區特定農業區）地號土
    地均為兩造所共有（各人應有部分均為三分之一），而系爭
    地號土地就其使用目的並非不能分割，且兩造亦未訂立不予
    分割之期限，惟兩造就分割之方法迄仍難以達成協議，為此
    乃依法訴請裁判分割，並請求依如附件1 所示之方法原物分
    配。
三、被告則以系爭2 筆土地均屬農業發展條例所定之「耕地」，
    其每宗耕地分割後每人可得之面積因均未達0.25公頃而依法
    並不得分割，是原告請求原物分割自屬無據，如鈞院認得分
    割，則伊等願按應有部分比例繼續保持共有，並為分得東側
    之土地（第1201地號土地），且第1201之2 地號土地亦應與
    之合併分割而分歸各人所有等語為辯，並聲明求為判決駁回
    原告之訴。
四、兩造不爭執之事項：
    (一)、系爭1201、1201-2地號土地（地目均為田，使用分區均
        為特定農業區，面積各為2268、165 平方公尺）原為被
        告及訴外人鍾榮宏於77年11月18日所繼承取得（應有部
        分比例各三分之一），嗣原告則於94年2 月16日以買賣
        為原因而自訴外人鍾榮宏處移轉登記取得其應有部分，
        而被告就原告之分割請求並不為同意，且兩造就系爭共
        有土地並無不為分割之期限。
    (二)、系爭第1201-2地號土地與他人所有之同段第1153-8地號
        土地現均共同為系爭第1201地號土地之聯外道路用地。
五、本院就兩造必要之爭點所為之判斷：
    被告就本件所為之爭執乃在於系爭土地依法得否分割？系爭
    第1201-2地號土地得否分割為各自所有？茲分述如后：
    (一)、系爭土地應否受農業發展條例之限制而不得分割？
        按「每宗耕地分割後每人所有面積未達○‧二五公頃者
        ，不得分割。但有下列情形之一者，不在此限︰四、本
        條例中華民國八十九年一月四日修正施行前之共有耕地
        ，得分割為單獨所有。」，農業發展條例第16條第1 項
        第4 款定有明文，是依上開規定，祇要耕地係在89年1
        月4 日農業發展條例修正施行前即已為多人所共有，該
        農地於新法施行後依法即已得請求分割，此已得請求分
        割之農地，當不因共有人嗣將土地之應有部分轉讓他人
        ，而致該受讓人或其他土地共有人即因此喪失請求原物
        分割之權利者，亦即共有土地縱於89年1 月4 日後共有
        人有變更，且分割後每人所有面積未達0.25公頃亦得為
        分割。本件系爭1201、1201-2地號土地原為被告及訴外
        人鍾榮宏於77年11月18日完成繼承登記而取得，嗣原告
        則於94年2 月16日以買賣為原因而自訴外人鍾榮宏處移
        轉登記取得其應有部分三分之一已如上述，是系爭2 筆
        土地雖因其地目均為田，且使用分區亦均為特定農業區
        而屬耕地，惟被告及原告之前手即訴外人鍾榮宏既係於
        89年1 月4 日農業發展條例修正施行前之77年11月18日
        即因繼承而已為共有，則雖原告係於89年1 月4 日後始
        因買受而致共有人有變更，且系爭2 筆耕地於分割後每
        人所有面積亦未達0.25公頃，惟依前開說明，此原已得
        請求分割之耕地，自不因共有人嗣後之轉讓而致該受讓
        人之原告因此喪失請求原物分割之權利，本件自仍得分
        割為單獨所有自明，被告所辯不得分割云云自為無據。
    (二)、系爭2筆土地得否合併分割？
        次按「各共有人得隨時請求分割共有物」、「分割之方
        法不能協議決定者，法院得因任何共有人之聲請命為分
        配」，民法第823 條第1 項前段、824 條第2 項定有明
        文。另「我國民法關於分割共有物之效力，係採移轉主
        義，即各共有人因分割而成為單獨所有人，係由於彼此
        相互移轉，讓與部分權利所致。此觀民法第八百二十五
        條之規定旨趣自明。因此數筆共有之土地，得予合併分
        割者，必以該數筆共有土地之共有人及其應有部分均相
        同，且得全體共有人之同意為必要。」，最高法院77年
        度台上字第2061號亦著有判決意旨可供參照。系爭2筆
        土地均為兩造所共有，且其等之應有部分均各為三分之
        一，而前揭土地兩造並未訂立不予分割之期限，且兩造
        就分割之方法亦無法達成協議等情已如上述，是依上述
        之系爭土地按農業發展條例規定既得分割，而兩造間亦
        未訂有不分割期限之特約，且兩造於起訴前就系爭土地
        之分割方法並未能協議決定，又兩造就系爭二筆共有土
        地之應有部分均屬相同，且全體亦請求為合併分割，則
        本件原告訴請裁判合併分割系爭2 筆共有土地，依法洵
        屬正當，自應予以准許。
    (三)、系爭2筆土地之分割方式：
        末按「分割共有物，以消滅共有關係為目的。法院裁判
        分割共有土地時，除因該土地內部分土地之使用目的不
        能分割（如為道路）或部分共有人仍願維持其共有關係
        ，應就該部分土地不予分割或准該部分共有人成立新共
        有關係外，應將土地分配於各共有人單獨所有」、「查
        分割共有物固不受分管契約之拘束，惟儘量依各共有人
        使用現狀定分割方法，以維持現狀，減少共有人所受損
        害，當不失為裁判分割斟酌之一種原則。」，最高法院
        69年台上字第1831號及82年度台上字第1990號分別著有
        判例或判決意旨可資參照。查系爭1201地號土地其南面
        係與他人所有門牌編號高雄縣杉林鄉○○路123 號為鄰
        ，其西側界址北端則有由系爭1201之2 地號土地及他人
        （同上房屋所有人）所有同段第1153-8地號土地共同組
        成之4 米聯外道路（僅地界與之交接為1 點而未全部連
        結，其真正連接處為屬123 號房屋所有人所有之私設既
        成坡道），而系爭土地之東例現存有被告所有業已傾頹
        之煙樓，餘之土地則均為長滿雜草雜權之空地乙節，此
        經本院會同高雄縣旗山地政事務所人員到場勘測屬實，
        並製有勘驗筆錄、照片及複丈成果圖等在卷可憑，另系
        爭土地得為分割時，被告即願按其等應有部分比例繼續
        保持共有並分得第1201地號土地之東側，而原告則願分
        得西側之土地乙情，亦為兩造於本院審理中所陳明，則
        系爭土地中面積最大之第1201地號土地上除上開傾頹而
        已無經濟價值之煙樓外既均屬無人利用之空地，則考量
        共有人之占有現狀、分配意願及東西半部土地之價值等
        情，其各人就第1201地號土地分割後之分配位置自應以
        兩造陳明之分割方法即原告主張之如附件1 所示者為符
        兩造利益及社會經濟而屬適當（該地與4 米聯外道路雖
        僅有1 點而未直接連結，惟其北側與該道路接連之占用
        他人土地所闢之坡道業屬既成道路，此應無遭收回而不
        得利用之情形，故其西北側界址位置即無須再於上方另
        行規劃道路，且如規劃者亦將通過他人所有同段第1201
        之1 地號土地始為可能）；另系爭1201之2 地號土地依
        前述係與上開門牌編號123 號房屋所有人所有同段第
        1153-8地號土地共同組成4 米聯外道路，並為系爭第
        1201地號土地及該房屋之唯一聯外出路，而被告亦自承
        該等路面業開闢逾15年以上，則以該路業為具公有地役
        權之既成道路，且亦供兩造共有系爭1201地號土地及提
        供坡道予兩造使用之該房屋所有人對外通行，故為兩造
        整體之利益及使用現狀，該依其使用目的不能分割之屬
        道路部分之系爭1201之2 地號土地，自應仍由兩造按其
        應有部分比例維持其共有關係而不得予以分割，被告主
        張系爭1201之2 地號土地應予分割獨立所有云云自不足
        採。
    綜上，系爭2 筆土地並不受農業發展條例之限制而得予合併
    分割，而系爭1201之2 地號土地依其使用目的並不得為獨立
    分割而應仍由兩造按其應有部分比例維持其共有關係，則依
    兩造之意願，爰定其分割方法如主文第一項所示。
六、據上論結，本件原告之訴為有理由，合依民事訴訟法第385
    條第1項、第80條之1 、第85條第1 項，判決如主文。
中　　華　　民　　國　　94　　年　　9 　　月　　28　　日
                        民事第五庭
                                法　官　黃宏欽
正本係照原本作成。
如不服本判決，應於送達後20日內，向本院提出上訴狀並表明上
訴理由，如於本判決送達前提起上訴者，應於判決送達後10日內
補提上訴理由書（須附繕本）。
中　　華　　民　　國　　94　　年　　9 　　月　　28　　日
                                書記官　楊明月
